最高法院刑事判決　　　　　　一○○年度台上字第三三七四號
上　訴　人　羅富友
選任辯護人　陳培仁律師
上列上訴人因違反公職人員選舉罷免法案件，不服台灣高等法院
中華民國一○○年四月六日第二審更審判決（一○○年度選上更
(一)字第三號，起訴案號：台灣基隆地方法院檢察署九十八年度選
偵字第八、一○號），提起上訴，本院判決如下：
    主  文
上訴駁回。
    理  由
按刑事訴訟法第三百七十七條規定，上訴於第三審法院，非以判
決違背法令為理由，不得為之。是提起第三審上訴，應以原判決
違背法令為理由，係屬法定要件。如果上訴理由書狀並未依據卷
內訴訟資料，具體指摘原判決不適用何種法則或如何適用不當，
或所指摘原判決違法情事，顯與法律規定得為第三審上訴理由之
違法情形，不相適合時，均應認其上訴為不合法律上之程式，予
以駁回。本件上訴人羅富友上訴意旨略稱：(一)、關於上訴人所辯
本件係遭曹素霞陷害一節，原判決雖以「證人袁幸娥與證人曹素
霞確有嫌隙，是證人袁幸娥所證被告遭曹素霞陷害送禮一節，是
否真實可採，已非無疑；設若證人曹素霞為獲檢舉獎金而設局陷
害被告，非但為情理所不容，亦將涉犯刑責，何以證人曹素霞於
證人袁幸娥所指之卡拉OK或他人在場之情形下告知其設計被告之
事，已見悖於常情，是證人袁幸娥所證，難以採信」等語，指駁
上訴人之辯解，固非無見。然曹素霞於第一審法院作證時，辯護
人詰問曹素霞：「妳有無在麗晶卡拉OK說過羅富友交付茶葉？」
，曹素霞答：「我不是在麗晶卡拉OK說，而是在袁幸娥家中說到
這些內容，袁幸娥並且對我表示如果有檢舉獎金要分給她（新台
幣，下同）十萬元」。倘若曹素霞未曾向袁幸娥提及其將檢舉上
訴人，何以袁幸娥會告訴曹素霞「有檢舉獎金要分他十萬元」。
曹素霞之上開證述，足以證明袁幸娥於第一審證述屬實。原判決
認為曹素霞應不至於就陷害上訴人以賺取檢舉獎金之事，對袁幸
娥等人宣揚，其推論與卷內證據不符，有理由矛盾之違法。(二)、
第一審檢察官曾質疑袁幸娥之證詞，而訊問袁幸娥「既然妳無法
具體指出妳聽聞方才回答辯護人之內容之時間、地點、在場人之
具體身分，如何讓人相信妳的證述與事實相符？」，袁幸娥答：
「我說我不知道時間，但我沒說我不知道地點和何人，有一個叫
李永泉的人，以及麗晶卡拉OK老闆娘和老闆，他們的名字我不知
道」。袁幸娥已提供三名證人，即李永泉及麗晶卡拉OK店之老闆
、老闆娘，可供查證。原審未傳訊上開三名證人，以查明袁幸娥
之證述是否屬實？亦未究明上訴人所辯遭曹素霞陷害是否可採？
即遽行判決上訴人有罪，有應調查之證據未予調查之違法。(三)、
上訴人於原審提出答辯狀，辯稱：「其所參與之選舉係基隆市市
議員選舉，所需當選票數係成千上萬票，並非像議長選舉一般，
僅須區區行求數人或數十人即可。是以依社會上一般經驗法則，
就此等立委、議員等選區規模大，選民人數眾多之選舉，賄選者
均需大規模向眾多選民進行賄選，斷無始終僅意圖向一人或兩、
三人賄選之理。蓋無論其賄選一人或兩、三人得逞與否，於其議
員或立委選舉之成敗結果實無影響。是以本案苟被告欲進行賄選
，衡諸常理無不事先大規模預備賄選物品，以伺機向多數或不特
定選民進行發放。而本案於偵查搜索扣押之時，僅扣得四罐茶葉
，證人張天福於（民國）九十八年十二月一日調查筆錄亦證稱被
告自始僅購買二斤茶葉，分裝為四盒，並無大規模購買茶葉分裝
之行為。由此足認被告自始僅有購買及交付四盒茶葉之打算，此
與一般議員或立委等級選舉之賄選情形顯不相符。被告羅富友至
愚亦不可能認為行求賄選四票即有助於其當選基隆市議員」等語
。原判決對於上訴人之前揭辯解，未說明其不採納之理由，有理
由不備之違法云云。
惟查：原判決綜合全案卷證資料，本於事實審法院採證認事之職
權，認定上訴人係基隆市第十七屆中正區市議員選舉候選人，李
麗英、陳吳文昌、郭添發皆設籍並居住於基隆市中正區，均為該
屆市議員選舉之有投票權人。上訴人為尋求有投票權人之支持以
獲得勝選，遂基於對有投票權人，行求賄賂，而約其投票權為一
定之行使之犯意，先於九十八年十一月間某日晚上九時許，至基
隆市○○區○○路六七二號福絨二手雜貨店，以二千元向張天福
購買大禹嶺茶葉二斤，分裝為四盒（平均每盒五百元）。旋於九
十八年十一月二十一日上午十時許、同年月二十四日上午十時許
、同年月二十六日或二十七日下午四、五時許，在基隆市○○區
○○路十四巷十五弄十四號一樓、同市○○區○○路一一六巷五
弄二十號二樓、同市○○區○○路一一九號一樓，接續對於有投
票權之人李麗英、陳吳文昌、郭添發，致贈前揭茶葉禮盒行求賄
賂，而約其投票權為一定之行使，投票給上訴人。李麗英雖收下
茶葉禮盒，但表示因行動不便，當日若天氣不佳即不會外出投票
，而未應允投票給上訴人。陳吳文昌、郭添發則均婉拒各該茶葉
禮盒。而有其事實欄一之(一)、(二)、(三)所載之賄選犯行等情。因而
撤銷第一審判決，改判論處上訴人共同對於有投票權之人，行求
賄賂，而約其投票權為一定之行使（於依公職人員選舉罷免法第
九十九條第五項前段規定減輕其刑後，並諭知緩刑）罪刑，已依
據卷內資料，說明其所憑之證據及認定之理由。對於上訴人所為
之辯解，併已敘明：前揭事實，業據有投票權人李麗英、陳吳文
昌、郭添發指證綦詳，核與證人張天福（雜貨店老闆）、張企馥
（上訴人之司機）、倪和美（上訴人之配偶）、曹素霞等人證述
之情節相符，並有基隆市選舉委員會一○○年一月十八日基選一
字第1000000006號函、一○○年二月十七日基選一字第10000000
16號函、搜索筆錄、扣押物品目錄表、照片等附卷，及空茶葉罐
扣案可稽。上訴人對於前揭過程亦無異詞，其雖否認賄選，辯稱
：曹素霞給伊一份名單，要伊去拜訪名單上之李麗英、陳吳文昌
、郭添發時贈送茶葉，伊向張天福購買茶葉禮盒，於拜票時分贈
給選民，祇是禮貌性拜訪，不是賄選云云。然而：(一)、上訴人與
李麗英、陳吳文昌等人素不相識（與郭添發亦無任何交情），除
該次會面外，無其他往來，已據上訴人供明在卷，核與李麗英、
陳吳文昌（及郭添發）證述情節相符。上訴人係於與渠等短暫交
談請託拉票後，即分別致贈茶葉禮盒，而分送茶葉禮盒之時間，
分別為九十八年十一月二十一日、同年月二十四日及同年月二十
六日或二十七日，距離九十八年十二月五日第十七屆基隆市市議
員選舉投票日，僅有數日至十餘日，且各該對象又均為該選區之
有投票權人，足認上訴人分送該茶葉禮盒，與市議員選舉投票之
間，有對價關係，顯非通常之社交禮俗。所辯祇是通常社交禮俗
往來，與市議員選舉投票無關，非行求賄賂而約其投票權為一定
之行使云云，不足採信。(二)、證人袁幸娥於第一審法院雖證稱：
曾聽曹素霞提及，其為圖檢舉獎金而叫上訴人送禮，予以陷害云
云。惟曹素霞已否認上情，並於第一審法院證述：伊沒有叫上訴
人去送茶葉禮盒，其所以向袁幸娥提及上訴人送茶葉禮盒之事，
是擔心上訴人這麼作「不曉得有沒有罪」，並非叫上訴人去送禮
。又伊與袁幸娥於九十八年十一月、十二月間，曾為某男子而爭
風吃醋，二人間有怨隙，袁幸娥所言不實等語。再參酌上訴人所
提出，其與袁幸娥之錄音譯文，袁幸娥稱：「曹小姐（指曹素霞
）也跟我很久的朋友，她現在就為了那個男人，那個男人去跟她
騙錢，她跟我打翻了，她說我是跟她搶她的愛，……為了那個男
的跟我鬧翻……」、「我說我去問那個男的，你四處去跟人家說
我愛他，然後讓曹小姐跟我吵架……」，堪信曹素霞所稱，其與
袁幸娥間，因某男子而爭風吃醋，雙方有怨隙，堪信為實在。則
袁幸娥所稱，上訴人係遭曹素霞故意陷害云云，是否屬實，已非
無疑。又倘若曹素霞為檢舉獎金而設局陷害上訴人，乃非法行為
，本身亦涉犯刑責，何以會在袁幸娥所指稱之卡拉OK店，公然揚
言設計陷害上訴人，袁幸娥之陳述，悖於常情，難以採信。另陳
吳文昌亦證稱，伊不認識曹素霞，且陳吳文昌、李麗英、郭添發
三人復一致證述，上訴人贈送茶葉禮盒時，未提及是曹素霞介紹
其前來送禮。上訴人所辯，是曹素霞叫其去送禮云云，亦不可採
。因認上訴人確有前揭對於有投票權之人，行求賄賂，而約其投
票權為一定之行使犯行，而以上訴人嗣後否認犯罪及其所為辯解
，乃飾卸之詞，不可採信等情，已逐一說明及指駁。上訴意旨對
於原判決所為前揭論斷，並未依據卷內資料，具體指摘有何違背
法令情形。且查：(一)、當事人、代理人、辯護人或輔佐人聲請調
查證據，應以書狀分別具體記載聲請調查之證據及其與待證事實
之關係，且調查證據聲請書狀，應按他造人數提出繕本，刑事訴
訟法第一百六十三條之一第一項第一款、第二項定有明文。上訴
人於原審，並未請求傳訊李永泉及麗晶卡拉OK店之老闆、老闆娘
，且於準備程序、審判期日經受命法官、審判長訊問「尚有何證
據請求調查？」時，上訴人及其選任辯護人均答稱「無」，有卷
內筆錄可查（見原審更(一)卷第三十九頁、第五十九頁背面、第六
十頁、第八十七頁背面）。其待上訴本院後指稱：原審未傳訊上
開三名證人，有調查未盡之違法云云。並非依據卷內資料執為指
摘，自非適法之第三審上訴理由。(二)、事實之認定與證據之取捨
，乃事實審法院之職權，苟其事實之認定及證據之取捨，並不違
背經驗法則與論理法則，即不容任意指為違法而執為上訴第三審
之理由。上訴意旨其餘之指摘，係對於原判決已說明事項及屬原
審採證認事職權之適法行使，持憑己見而為不同之評價，且重為
事實之爭執，均與法律規定得為第三審上訴理由之違法情形，不
相適合。其上訴不合法律上之程式，應予駁回。
據上論結，應依刑事訴訟法第三百九十五條前段，判決如主文。
中    華    民    國  一○○  年    六    月  二十三  日
                      最高法院刑事第四庭
                          審判長法官  謝  俊  雄  
                                法官  陳  世  雄  
                                法官  魏  新  和  
                                法官  徐  文  亮  
                                法官  吳  信  銘  
本件正本證明與原本無異
                                      書  記  官  
中    華    民    國  一○○  年    六    月  二十七  日
                                                     M